臺灣雲林地方法院民事判決　　　　　　　　96年度訴字第78號
原　　　告　庚○○
　　　　　　丁○○
　　　　　　己○○
兼　上一人
訴訟代理人　戊○○
被　　　告　甲○○
　　　　　　辛○○
　　　　　　丙○○
　　　　　　乙○○
共　　　同
訴訟代理人　壬○○○○
　　　　　　劉志卿律師
上列當事人間請求土地所有權移轉登記等事件，本院於民國96年
4 月30日言詞辯論終結，判決如下：
    主  文
原告之訴駁回。
訴訟費用由原告負擔。
　　事實及理由
一、原告主張：兩造之被繼承人蔡錫權、蔡武男係兄弟，彼等於
　　民國73年5月25日分別出資 3分之1、3分之2購買坐落雲林縣
    北港鎮○街段257─2、257─7、 257─12號土地（下稱系爭
    257─2、257─7、257─12 號土地），並簽訂農地信託登記
    契約書（下稱系爭信託契約），依系爭信託契約第 3條約定
    ：「新街段257─2地號由雙方依持分額各自分割管業，即甲
    方（按為訴外人蔡武男，下同）東面管業2/3 ，乙方（按為
    訴外人蔡錫權，下同）西側管業1/3 。」等文，因農業發展
    條例業於89年間修正，且兩造父親蔡錫權、蔡武男分別於92
    年5 月1 日、94年12月27日死亡，兩造各為訴外人蔡錫權、
    蔡武男之法定繼承人，迭經原告請求被告將系爭257 ─2 號
    土地西側應有部分3 分之1 分割後辦理移轉登記，被告均置
    之不理，更甚者，竟將系爭257 ─2 號土地另分割成雲林縣
    北港鎮○街段257 ─2 、257 ─13、257 ─14、257 ─15號
    土地，並辦理繼承登記完畢，被告顯無依約履行之意願，爰
    依繼承、系爭信託契約約定訴請被告履行分割移轉登記義務
    等語。並聲明：被告應將其等繼承被繼承人蔡武男所有系爭
    257 ─2 號土地之西側3 分之1 （面積：2,463 平方公尺）
    所有權移轉登記與原告共有。
二、被告則以：被告並不否認兩造之被繼承人蔡錫權、蔡武男簽
    訂系爭信託契約之情，惟彼等成立者乃應有部分之信託契約
　　，而非特定位置之信託契約，被告同意移轉應有部分3分之1
    與原告共有，不同意分割登記與原告，因被告並無此義務等
    語，資為抗辯。並聲明：原告之訴駁回。
三、兩造不爭執之事實：
　(一)兩造之被繼承人蔡錫權、蔡武男有於73年5月25日簽訂系爭
　　信託契約，訴外人蔡錫權、蔡武男分別於 92年5月1日、94
    年12月 27日死亡，兩造各為訴外人蔡錫權、蔡武男之法定
    繼承人。
  (二)系爭257 ─2 號土地於95年8 月10日以共有物分割為發生原
    因，分割成雲林縣北港鎮○街段257 ─2 、257 ─13、 257
    ─14、257 ─15號土地，雲林縣北港地政事務所並於 95年8
    月22日辦理登記完畢。
四、兩造所爭執處應在於：兩造之被繼承人蔡錫權、蔡武男間就
    系爭信託契約第3 條之約定，究係系爭257 ─2 號土地之特
    定部分之信託契約？抑或應有部分之信託契約？如屬應有部
    分之信託契約，則原告請求被告將如訴之聲明所示之特定部
    分移轉與原告共有，即無理由，反之，如屬特定部分之信託
    契約，即有理由，茲論述如下:
　(一)按探求契約當事人之真意，應通觀契約全文，依誠信原則，
    從契約之主要目的及經濟價值等作全盤之觀察，若契約文字
    ，有辭句模糊，或文意模稜兩可時，固不得拘泥於所用之辭
    句，但解釋之際，並非必須捨辭句而他求，倘契約文字業已
    表示當事人真意，無須別事探求者，即不能反捨契約文字更
    為曲解。最高法院17年上字第1118號判例及86年台上字第38
    73 號判決可資參照。
　(二)原告主張兩造之被繼承人蔡錫權、蔡武男間就系爭信託契約
  　第3 條之約定，係屬特定部分之信託契約，則原告基於繼承
    關係自得請求被告將如訴之聲明所示之特定部分移轉與原告
    共有等語，固據原告提出農地信託登記契約書為證，被告雖
    不否認該契約書之真正，惟以上開情詞置辯，且觀之系爭信
    託契約書第2 、3 、5 、6 條約定：「前開土地（按為系爭
    257 ─2 、257 ─7 、257 ─12號土地）計筆，甲方出資
    額為2/3 ；乙方出資額為1/3 ；雙方依出資額取得各該筆土
    地之持分所有權。」「新街段257 ─2 地號由雙方依持分額
    各自分割管業，即甲方東面管業2/3 ，乙方西側管業1/3 ；
    雙方各自耕作使用收益，各該投施勞力、成本及損益亦各自
    負責。」「雙方共有土地爾後如因都市計劃擴大、土地重劃
    或其他土地政策變更，致地目變更，其中任何壹筆土地可以
    分割或建築者。雙方依持分額處分之，惟處分後（含建築）
    之界址方位，俟當時情形抽籤決定之。」「雙方如同意處分
    時，應一致同意，任何一方反對，他方不得強行之，惟雙方
    可經由協調，由任何一方買回之，其價格依時價決定之。」
    等文，從上開約定為兩造之被繼承人蔡錫權、蔡武男各依出
    資額取得上開3 筆土地之「持分所有權」，並依「持分額各
    自分割管業」系爭257 ─2 號土地，而各負管業部分之盈虧
    ，俟法令變更得分割或建築後，彼等需經他方同意始得依「
    持分額」處分，苟他方不同意時，即不得強行處分之，惟他
    方經協調後得以時價買回，反之，苟他方同意對方處分時，
    有關「處分後（含建築）之界址方位」亦仍需依當時情形「
    抽籤決定之」等情觀之，如屬特定部分之信託契約，何來兩
    造之被繼承人蔡錫權、蔡武男係各依出資額取得上開 3筆土
    地之應有部分所有權？又何須一方於處分系爭257 ─2 號土
    地時需得對方之同意？更甚者，一方所處分257 ─2 號土地
    之界址方位需俟當時情形抽籤，始能決定之情？蓋如為特定
    部分之信託契約，一方欲處分其所有權之時，焉需得他方之
    同意？甚且，一方所處分之所有權之界址、位置焉需再依當
    時情形抽籤始能確定之理？可見兩造之被繼承人蔡錫權、蔡
    武男之真意乃為系爭257 ─2 號土地「應有部分」之信託契
    約，而非「特定部分」之信託契約，原告尚難逕持系爭信託
    契約第3 條約定「分割管業」之用語，即認系爭信託契約為
    特定部分之信託契約，是原告上開主張，委無足取，則原告
    依繼承、系爭信託契約約定請求被告履行分割特定部分之移
    轉登記義務與原告共有，為無理由，應予駁回。
五、本件事證已臻明確，兩造其餘攻擊及防禦方法，核與判決結
    果不生影響，爰不一一論述，併予敘明。
六、從而，原告依繼承、系爭信託契約約定，請求被告應將其等
    繼承被繼承人蔡武男所有系爭257 ─2 號土地之西側3 分之
    1 （面積：2,463 平方公尺）所有權移轉登記與原告共有，
    為無理由，不能准許，應予駁回。
七、訴訟費用負擔之依據：民事訴訟法第78條。
中　　華　　民　　國　　96　　年　　5 　 月　　14 　　日
                  民事第二庭    法  官  陳秋如
以上正本係照原本作成
如對本判決上訴，須於判決送達後20日內向本院提出上訴狀（需
附繕本）
中　　華　　民　　國　　96　　年　　5 　 月　　14 　　日
                                書記官　王秀如
